臺灣彰化地方法院刑事判決　　　　　　 100年度易字第1111號
公　訴　人　臺灣彰化地方法院檢察署檢察官
被　　　告　廖光明
選任辯護人　陳淑卿律師
上列被告因妨害自由案件，經檢察官提起公訴（100年度偵字第
8259號），本院判決如下：
    主  文
廖光明犯公然侮辱罪，處罰金新臺幣陸仟元，如易服勞役，以新
臺幣壹仟元折算壹日。
其餘被訴部分無罪。
    事  實
一、廖光明係彰化縣警察局田中分局社頭分駐所之警員，於民國
    100年7月5日中午12時37分許，在該分駐所受理民眾酒後遭
    傷害案件，於對該報案民眾製作警詢筆錄時，因該報案人酒
    後意識不清，無法順利取出身分證件以供查核，致使廖光明
    心生不耐出言喝斥該報案民眾，並暫停詢問而走至該分駐所
    後方之停車場抽菸。廖光明此舉，適為在場之民眾張慶楨所
    見聞，張慶楨乃在該分駐所供公眾或不特人出入之休息室內
    ，對該分駐所之其他警員表示：廖光明辦案態度不佳，民眾
    到派出所報案還被大小聲，可至督察室檢舉該不當行徑等語
    。廖光明聽聞張慶楨上開話語後，遂自停車場邊走邊吸香菸
    欲進入室內與張慶楨理論，於同日中午1時許，廖光明步行
    至該休息室門口之際，張慶楨見狀遂出言：室內請勿吸菸等
    語，致使廖光明心生不滿，竟基於公然侮辱之犯意，當場以
    台語「幹你娘」之穢語公然辱罵張慶楨。嗣因張慶楨不堪受
    辱提出告訴而查獲。
二、案經張慶楨訴由臺灣彰化地方法院檢察署檢察官偵查起訴。
    理  由
壹、本件為刑事訴訟法第376條第1款所列案件，依同法第284條
    之1規定，由法官獨任審判，先予敘明。
貳、關於證據能力方面：
一、按刑事訴訟法第159條之1第2項規定：「被告以外之人於偵
    查中向檢察官所為之陳述，除顯有不可信之情況者外，得為
    證據。」。次按「刑事被告之詰問權，係指訴訟上被告有在
    審判庭盤詰證人之權利；偵查中檢察官訊問證人，旨在蒐集
    被告犯罪證據，以確認被告犯罪嫌疑之有無及內容，與審判
    中透過當事人之攻防，經由詰問程序調查證人以認定事實之
    性質及目的有別。偵查中辯護人僅有在場權及陳述意見權，
    此觀乎刑事訴訟法第二百四十五條第二項前段之規定甚明，
    檢察官訊問證人，並無必須傳喚被告使其在場之規定，同法
    第二百四十八條第一項前段雖規定：『如被告在場者，被告
    得親自詰問』，亦僅賦予該在場被告於檢察官訊問證人時『
    得』詰問證人之機會而已。此項未經被告詰問之被告以外之
    人於偵查中向檢察官所為之陳述，依刑事訴訟法第一百五十
    九條第一項、第一百五十九條之一第二項之規定，除顯有不
    可信之例外情況外，原則上為法律規定得為證據之傳聞例外
    。為保障被告之反對詰問權，並與現行法對傳聞例外所建構
    之證據容許範圍求其平衡，證人在偵查中雖未經被告之詰問
    ，倘被告於審判中已經對該證人當庭及先前之陳述進行詰問
    ，即已賦予被告對該證人詰問之機會，則該證人於偵查中之
    陳述即屬完足調查之證據，而得作為判斷之依據。」，最高
    法院有99年度台上字第8129號判決要旨可循。本件被告廖光
    明及其辯護人雖以：證人即告訴人張慶楨於檢察官訊問時之
    證言未經詰問，而不同意作為證據。然證人張慶楨已於本院
    審理時到庭接受被告及其辯護人之詰問，依上開說明，證人
    張慶楨於檢察官訊問時之證言自得作為證據，是被告及其辯
    護人謂證人張慶楨於檢察官訊問時之陳述不得作為證據，並
    無足採。
二、再按「（第一項）被告以外之人於審判外之陳述，雖不符前
    四條之規定，而經當事人於審判程序同意作為證據，法院審
    酌該言詞陳述或書面陳述作成時之情況，認為適當者，亦得
    為證據。（第二項）當事人、代理人或辯護人於法院調查證
    據時，知有第一百五十九條第一項不得為證據之情形，而未
    於言詞辯論終結前聲明異議者，視為有前項之同意。」，刑
    事訴訟法第159條之5定有明文。本判決下列所引用被告以外
    之人於審判外之陳述，被告及其辯護人均不爭執其證據能力
    ，本院亦認該等證據並無應予排除之不適當情況，復經本院
    依法定程序予以調查，故均有證據能力。
三、本案中公訴人所提出案發當時田中分局社頭分駐所內之監視
    錄影光碟1片，該錄影係透過錄影設備對現場景物拍攝所形
    成之機械性紀錄，並非人對現場情形之言詞描述本身，故非
    屬供述證據，自無傳聞法則之適用。被告及其辯護人亦不爭
    執其證據能力，本院復查無不得作為證據之情況，又與本案
    待證事實具有關聯性，故得作為證據。
、有罪部分：
一、訊據被告矢口否認有公然侮辱證人張慶楨之犯行，辯稱：當
    時其並無以三字經辱罵張慶楨云云。惟查：
  (一)被告於上開時、地，確實有以「幹你娘」此穢語辱罵張慶楨
    一情，已據證人張慶楨於偵查中證稱：被告於100年7月5日
    中午12時59分許，在該分駐所之休息室，以台語對伊辱罵「
    幹你娘」等語（見100年度他字第1770號卷《下稱：偵卷》
    第54頁背面）；並於本院審理時經勘驗當日之監視錄影光碟
    後，證人張慶楨依該錄影光碟畫面上所顯示之時間，證稱：
    就在錄影光碟13時0分24秒許，被告再次走進休息室時，被
    告站在休息室門口，對我辱罵三字經「幹你娘」等語明確（
    見本院卷第51頁背面）。雖公訴人所提出之上開監視錄影光
    碟，存有聲音吵雜及部分片段未有聲音，以及錄影、錄音未
    能同步呈現之缺陷，以致未能從該錄影、錄音中，聽見被告
    親口以上開穢語辱罵證人張慶楨之情形。但從該錄影光碟中
    ，仍可隱約聽見有人出口提到「幹你娘」一語，有本院於
    100年12月26日審理時之勘驗結果（見本院卷第143頁背面）
    ，及檢察官於100年8月23日之勘驗筆錄1份（見偵卷第62頁
    ）在卷可參。再參之證人即社頭分駐所所長林進旺於本院審
    理時證稱：當日伊安撫張慶楨時，張慶楨好像向伊提到被告
    罵他三字經等語（見本院卷第115頁）；以及證人林進旺與
    當時亦在場之證人警員陳延助分別於偵查中及本院審理時各
    證稱：當日被告與張慶楨發生衝突後，伊等二人有至張慶楨
    之住處解釋等情（見偵卷第55頁、本院卷第109頁背面）；
    再佐以被告在警詢時係供稱：「口角中不記得有無口出穢言
    」（見偵卷第3頁），及於偵查中檢察官訊問時供稱：「（
    問：在100年7月5日12時59分，你是否與張慶楨在社頭分駐
    所內發生爭執，你因而在所內對張慶楨以台語辱罵『幹你娘
    』等字句？）我年紀已大，忘記了。」等語（見偵卷第54頁
    ），亦即被告對其有無為上開行為，係閃爍其詞而不敢正面
    否認，綜合上情相互勾稽參證，倘被告在上開時、地，未以
    穢語辱罵證人張慶楨而有錯在先，則在該分駐所內有多名警
    員在場之情形下，豈有容任證人張慶楨在該分駐所內大聲喧
    嚷而未制止，並於事後由該所所長林進旺偕同警員陳延助出
    面前往證人張慶楨住處尋求解決之理，而被告於偵查中又豈
    有不敢堅決否認之理。至於證人即警員吳武隆、陳延助、鄭
    旭晃及林進旺等人於本院審理時，以及證人即警員劉進通於
    警詢時等各證稱：當時因不注意或未在場，而未聽見被告有
    以穢語辱罵張慶楨等情，均不足以資為有利被告之認定。是
    被告於上開時、地，確有以前揭穢語辱罵告訴人張慶楨一情
    ，可以認定。
  (二)按刑法第309條所處罰之公然侮辱罪，係以公然為要件，意
    即須侮辱行為係公然為之始能成立。所謂公然，係指事實上
    有不特定多數人或特定多數人得以共見共聞之狀態，而此「
    得以共見共聞之狀態」，係指行為時處於一個流動、開放的
    空間或情境，任何人皆隨時可進出之場域而言（參見盧映潔
    教授著「刑法分則新論」2009年8月二版一刷第539頁」）。
    查，被告為上開辱罵時所在之社頭分駐所休息室，係屬開放
    空間，一般民眾可自由進出等情，已據證人林進旺於本院審
    理時證述明確（見本院卷第115頁背面），是上開休息室屬
    不特定人或多數人得共見共聞之處所無疑。再按所謂侮辱，
    係指對他人為非指明具體事實之抽象漫罵或輕蔑表示，而使
    人在精神上、心理上感受到難堪、不快，足以貶損他人人格
    或社會評價之行為（參見盧映潔教授同上著書第537頁參照
    ）。被告以上開穢語辱罵告訴人張慶楨，衡之一般社會通念
    ，洵屬貶損人格之粗話，是被告所為之上開行為，係屬侮辱
    行為亦可認定。
二、本案事證明確，被告就此部分所為之辯解不足採信，其所為
    上開公然侮辱之犯行，堪以認定。至於公訴人請求向裝設上
    開錄音、錄影設備之廠商函詢有關該設備之操作情形一節，
    本院認事證已臻明確，無調查之必要，應予駁回。
三、核被告所為，係犯刑法第309條第1項之公然侮辱罪。爰審酌
    被告未有犯罪前科，有臺灣高等法院被告前案紀錄表1份在
    卷可稽，素行良好；其身為警察人員，卻不知自制，竟因與
    告訴人間之細故，而一時衝動出口以穢語公然侮辱告訴人，
    所為實不可取；且於犯後否認犯行，犯後態度不佳；暨斟酌
    被告犯罪之動機、目的、手段、專科畢業之智識程度及所生
    危害等一切情狀，乃核情量處如主文所示之刑及諭知如易服
    勞役之折算標準。
肆、無罪部分：
一、公訴意旨另略以：被告在與告訴人張慶楨發生上開口角衝突
    後，該分駐內其他同仁見狀，乃趕緊將被告廖光明及告訴人
    張慶楨二人安撫、隔離。惟告訴人張慶楨仍對被告前述舉措
    忿忿不平，遂於當日（即100年7月5日）下午1時15分許，在
    該分駐所值班台前對所長林進旺指訴被告前開不當行徑，被
    告聞言怒不可抑，竟另基於恐嚇告訴人張慶楨之犯意，立即
    趕至值班台並卸下槍套，趨前欲與告訴人張慶楨理論，而再
    度遭該分駐所內其他同仁將被告及告訴人張慶楨二人安撫、
    隔離，惟已致使告訴人張慶楨心生畏懼，致生危害於張慶楨
    之身體安全。因認被告另涉犯刑法第305條之恐嚇危害安全
    罪嫌等語。
二、按犯罪事實應依證據認定之，無證據不得認定犯罪事實；不
    能證明被告犯罪者，應諭知無罪之判決，刑事訴訟法第154
    條第2項、第301條第1項分別定有明文。次按認定不利於被
    告之事實，須依積極證據，苟積極證據不足為不利於被告事
    實之認定時，即使被告之抗辯或反證縱屬虛偽，仍應為有利
    於被告之認定，更不必有何有利之證據；又事實之認定，應
    憑證據，如未能發現相當證據，或證據不足以證明，自不能
    以推測或擬制之方法，以為裁判基礎。而刑事訴訟法上所謂
    認定犯罪事實之積極證據，係指適合於被告犯罪事實之認定
    之積極證據而言，雖不以直接證據為限，間接證據亦包括在
    內；然無論直接或間接證據，其為訴訟上之證明，須於通常
    一般之人均不致有所懷疑，而得確信其為真實之程度者，始
    得據為有罪之認定。倘其證明尚未達到此一程度，而有合理
    之懷疑存在時，致無從形成有罪之確信，則根據「罪證有疑
    ，利於被告」之證據法則，即不得遽為不利被告之認定（最
    高法院30年上字第482號、第1831號、40年台上字第86號、
    76年台上字第4986號判例參照）。至告訴人之指述，係以使
    被告受刑事訴追為目的，是以告訴人之指述為證據方法，除
    其指述須無瑕疵外，尚應有查與事實相符之佐證，始得資為
    判決之基礎（最高法院52年台上字第1300號、61年台上字第
    3099號判例參照）。
三、公訴人認被告涉犯刑法第305條之恐嚇危害安全罪嫌，無非
    以：告訴人張慶楨之指述及當日社頭分駐所內之監視錄影光
    碟等為其論據。訊據被告固承認其當時有卸下腰際之槍套，
    惟堅決否認有恐嚇恐嚇危害安全之犯行，辯稱：其卸下腰際
    槍套，係要跟告訴人張慶楨說明處理事情之緣由，其尚未跟
    張慶楨講到話，就被同事推走，其並無找張慶楨打架之意思
    等語。
四、經查：
  (一)按刑法第305條規定之恐嚇危害安全罪，所稱之以加害生命
    、身體、自由、名譽、財產之事，恐嚇他人者，係指以使人
    生畏怖心為目的，而通知將加惡害之旨於被害人而言（最高
    法院52年台上字第751號判例、86年度台上字第7502號判決
    意旨參照）。雖恐嚇之方法，係言語、文字、或舉動等均非
    所問，但仍須使人心生畏懼，始足當之。如所為之恐嚇內容
   ，一般社會通念不認為足以構成危害者，則不能成立恐嚇罪
   （參見林山田教授著「刑法各罪論《上冊》增訂二板1999年
    9月初刷第178、179頁、盧映潔教授著前揭書第524頁）。申
    言之，恐嚇是否達於足使一般人心生畏怖，應就告知之內容
    、方法與態樣、被恐嚇者之個人特殊情事等情，自一般人之
    立場予以客觀判斷（參見甘添貴教授著「刑法各論《上》」
    2009年6月初版一刷第138頁）。
  (二)告訴人張慶楨固指述被告有恐嚇伊之情事。惟經本院於100
    年11月4日審理時勘驗當時之錄影光碟，依其錄影畫面所見
    情形為：被告在13時15分40秒，卸下腰間槍械後，欲走向告
    訴人，然隨即為在旁之二位警員（一位穿著便服、一位穿著
    制服）從正面攔阻，雖與告訴人有口角爭執，但未有出手作
    勢要毆打告訴人之動作，被告並於13時16分6秒許，由其同
    事帶離值班台位置等情，有本院當日之審判筆錄在卷可參（
    見本院卷第49頁背面）。亦即被告當時雖有卸下腰際之槍套
    ，但尚未靠近告訴人時，旋即遭其同事攔阻，其前後時間並
    不超過1分鐘。且依當時在場之證人鄭旭晃、林進旺於本院
    審理時之證言，亦未述及被告有對告訴人為言語恐嚇之情事
    （見本院卷第111頁背面、第114頁背面）。足見被告所為，
    尚難認已該當於恐嚇行為。何況，上開地點為社頭分駐所之
    辦公室，有被告之所長及多名警察同事在場，足以保護告訴
    人張慶楨，是告訴人對於被告之上開舉動，衡情亦不致於心
    生畏懼，此從告訴人於本院審理時證稱；伊當時有對被告說
    「要打給你打」等語足徵甚明（見本院卷第53頁），蓋告訴
    人當時若果真心生畏怖，則按之常理常情，告訴人避之都唯
    恐不及，豈有與被告繼續爭執之理。是被告此部分所為，尚
    難遽以刑法第305條之恐嚇危害安全罪相繩。
五、基上所述，公訴人所指被告此部分之犯嫌，因依現有證據，
    尚不足以使本院對被告形成有罪之確信，則基於「罪刑法定
    原則」，及「罪證有疑，利於被告」之證據法則，自應對此
    部分諭知無罪之判決。
據上論斷，應依刑事訴訟法第284條之1、第299條第1項前段、第
301條第1項，刑法第309條第1項、第42條第3項，刑法施行法第1
條之1，判決如主文。
本案經檢察官高宏銘到庭執行職務。
中    華    民    國   100    年    12    月    30    日
                  刑事第二庭      法  官  陳銘壎
以上正本證明與原本無異。
如不服本判決應於收受判決後10日內向本院提出上訴書狀，並應
敘述具體理由；其未敘述上訴理由者，應於上訴期間屆滿後20日
內向本院補提理由書(均須按他造當事人之人數附繕本)「切勿逕
送上級法院」。
告訴人或被害人對於判決如有不服具備理由請求檢察官上訴者，
其上訴期間之計算係以檢察官收受判決正本之日期為準。
中    華    民    國   100    年    12    月    30    日
                                  書記官  楊筱惠
附錄本案論罪科刑法條全文：
中華民國刑法第309條第1項
公然侮辱人者，處拘役或3百元以下罰金。（罰金依法已提高為
30倍）